【裁判字號】    95,重上更(一),81
【裁判日期】    950920
【裁判案由】    清償借款
【裁判全文】
臺灣高等法院民事判決              95年度重上更(一)字第81號
上  訴  人  世股份有限公司
法定代理人  甲○○
訴訟代理人  謝曜焜律師
複  代理人  張香堯律師
訴訟代理人  洪堯欽律師
            張景源律師
被  上訴人  台新國際商業銀行股份有限公司
法定代理人  蔡孟峰
訴訟代理人  蔡奮鯨律師
            徐秀鳳律師
上列當事人間清償借款事件，上訴人對於中華民國92年9 月24日
臺灣臺北地方法院92年度重訴字第1121號第一審判決提起上訴，
經最高法院第一次發回更審，本院於95年9 月6 日言詞辯論終結
，判決如下：
    主      文
原判決關於命上訴人給付超過新台幣壹仟陸佰壹拾伍萬伍仟肆佰
參拾參元，及自民國九十二年一月十九日起至清償日止，按週年
利率百分之五計算之利息部分，及該部分假執行之宣告，暨訴訟
費用之裁判均廢棄。
前開廢棄部分，被上訴人在第一審之訴及其假執行之聲請均駁回
。
其餘上訴駁回。
第一、二審及發回前第三審訴訟費用由上訴人負擔四分之一，餘
由被上訴人負擔。
    事      實
甲、上訴人方面：
一、聲明：
  (一)原判決廢棄。
  (二)被上訴人在第一審之訴及假執行之聲請均駁回。
  (三)歷審訴訟費用由被上訴人負擔。
二、陳述：除與原判決（及發回前本院判決）記載相同者外，補
    稱：
  (一)上訴人先位防禦方法係抗辯本件並無債權讓與之事實，亦無
    債權讓與之通知。
  (二)上訴人係於民國（下同）91年9 月10日收受訴外人懋邦科技
    股份有限公司（下稱懋邦公司）存證信函，僅就91年8 月16
    日交貨發票起至91年9 月10日上訴人收受存證信函日止發生
    之新台幣（下同）16,155,433元債權受債權讓與之通知。上
    訴人陳稱受通知時發生之債權為14,543,112元，係未將91年
    9月10日之發票金額計算在內。
  (三)懋邦公司交付予上訴人之發票正本上，並無被上訴人所謂「
    本發票之債權已轉讓與台新國際商業銀行」字句，懋邦公司
    於實際債權發生時未再將債權讓與之事實通知上訴人，對上
    訴人不發生債權讓與之效力。
三、證據：除援用原審（及發回前本院前審）提出者外，補提懋
    邦公司致被上訴人之應收帳款讓與明細表（發票專用）影本
    、上訴人清償貨款明細表各1 件、統一發票收執聯23紙正、
    影本為證。
乙、被上訴人方面：
一、聲明：
  (一)上訴駁回。
  (二)歷審訴訟費用由上訴人負擔。
二、陳述：除與原判決（及發回前本院判決）記載相同者外，補
    稱：
  (一)尚未發生之債權只要可能並適法，得成為讓與之標的。又債
    權之讓與為準物權契約，懋邦公司與被上訴人簽訂合約約定
    就將來之應收帳款（即貨款債權）全數轉讓與被上訴人，已
    成立債權讓與契約。
  (二)懋邦公司除以存證信函通知上訴人債權轉讓外，於債權實際
    發生之日，又以發票加註「本發票之債權已轉讓與台新國際
    商業銀行」方式再通知上訴人，上訴人無論於債權實際發生
    前後均受有債權轉讓之通知，自應受拘束。
三、證據：除援用原審（及發回前本院前審）提出者外，補提懋
    邦公司應收帳款讓與明細表影本1 件、統一發票存根聯影本
    25件為證。
    理      由
一、被上訴人起訴主張：懋邦公司於91年9月4日與伊簽訂國內應
    收帳款受讓管理合約書（下稱系爭管理合約書），同意以債
    權受讓承購方式，將該公司於合約期限內對其特定買方基於
    買賣契約、勞務契約或其他債權契約等於一定清償日給付一
    定金錢之應收帳款債權出讓。經伊選定特定買方即上訴人後
    ，由懋邦公司同意將其對上訴人之應收帳款債權（下稱系爭
    債權）出讓與伊，懋邦公司並於91年9 月10日以存證信函將
    此債權讓與事實通知上訴人。嗣懋邦公司自91年9月4日起至
    同年月23日止，陸續售與上訴人「ＩＣ控制板」，買賣價金
    為38,212,825元，約定付款日為92年1月5日。復自91年11月
    1 日起至同年月22日止，陸續將「積體電路」分七筆出貨與
    上訴人，買賣價金為26,140,704元，約定付款日為92年3月5
    日。惟上訴人屆期迄未給付上述貨款，伊除就上訴人之存款
    108,363 元抵沖受償外，上訴人尚欠64,353,529元之貨款及
    利息未付，爰依債權讓與及買賣之法律關係，求為命上訴人
    如數給付及加付法定遲延利息之判決。
二、上訴人則以：懋邦公司與被上訴人間迄無系爭債權讓與之合
    意，縱有系爭債權讓與之合意，依系爭管理合約書之約定，
    其債權讓與必須以出具管理同意書之方式為之，即必須依管
    理同意書所記載之內容以決定懋邦公司債權讓與之範圍，惟
    本件管理同意書所選定之買方債權之內容係交易條件為九十
    天Ｔ／Ｔ，交易商品為ＡＤＳＬ，受讓管理額度為62,500,0
    00元之債權，與被上訴人主張受讓懋邦公司出售ＩＣ控制板
    及積體電路等產品之價金債權，並非一致，可見系爭債權讓
    與契約尚未成立。又懋邦公司91年9月10日寄發上訴人存證
    信函時，僅通知將帳款匯入被上訴人銀行之懋邦公司帳戶，
    難謂係債權讓與之通知，且當時ＩＣ控制板、積體電路等產
    品所生之債權尚未發生，該通知應不生債權讓與之效力，縱
    認係債權讓與之通知，充其量僅自91年9月4日至同年月10日
    間已發生而未清償之債權即於14,543,122元內生效而已，懋
    邦公司尚未合法轉讓與被上訴人前，伊對懋邦公司所為之清
    償，仍得對抗被上訴人等語，資為抗辨。
三、按債權人除依債權之性質或依當事人之特約或債權禁止扣押
    者，不得為讓與外，得將債權讓與於第三人。債權之讓與，
    非經讓與人或受讓人通知債務人，對債務人不生效力，但法
    律另有規定者，不在此限。民法第294條 、第297條第1項定
    有明文。債權讓與契約係以移轉特定債權為其標的，屬於處
    分行為，債權讓與契約發生效力時，債權即行移轉於相對人
    ，為準物權契約。將來債權其係附停止條件或附始期者之債
    權讓與，雖非法所不許，然此類將來債權，債權讓與契約成
    立時尚未存在，如受通知時債權仍未發生，自須於實際債權
    發生時再為通知，始能發生移轉效力（最高法院95年度台上
    字第713號判決意旨參照）。經查：
  (一)被上訴人與懋邦公司簽訂之系爭管理合約書第1條第1項第2
    款約定：「應收帳款之受讓管理，以貴行出具管理同意書並
    經立約人承諾時成立，並同意依下列方式辦理：‧‧‧二、
    買方選定後，由貴行出具管理同意書予立約人，立約人應將
    對所有經選定之買方因銷貨或提供勞務等取得之所有應收帳
    款債權（含現在及將來發生，且不論該等應收帳款債權是否
    為貴行所核准額度內之帳款債權）讓與貴行。」（原審卷第
    9 頁），係懋邦公司將被上訴人選定之買方因銷貨或提供勞
    務所取得之應收帳款債權讓與予被上訴人，於被上訴人出具
    管理同意書，經懋邦公司承諾時，對於特定買方之債權讓與
    契約即成立。被上訴人於91年9月4日出具國內應收帳款受讓
    管理同意書，選定上訴人為特定買方，懋邦公司於同日承諾
    ，有該管理同意書附卷可稽（原審卷第13頁），依據前開系
    爭管理合約書之約定，懋邦公司已將其對上訴人現在及將來
    應收買賣帳款讓與被上訴人。上訴人辯稱懋邦公司與被上訴
    人之間未針對已存在之特定債權為讓與合意之表示，故債權
    讓與契約不成立等語，尚非可採。
  (二)懋邦公司於91年9 月10日以臺北光復郵局（臺北86支局）第
    675號存證信函通知上訴人：「‧‧‧自91年8月16日交貨發
    票日起，至台新國際商業銀行通知貴公司終止應收帳款受讓
    管理合約日止，本公司對貴公司之所有應收帳款債權將全數
    轉移予台新國際商業銀行，‧‧‧」，有該存證信函附卷可
    憑（原審卷第14頁），是懋邦公司已對上訴人為債權讓與之
    通知，被上訴人與懋邦公司之間債權之讓與，於91年9 月10
    日對上訴人發生效力。又債權讓與之範圍，應以通知債務人
    之內容為準，亦即，懋邦公司所轉讓之債權係「對貴公司（
    上訴人）所有應收帳款債權將全數轉移」，並非針對特定買
    賣債權，此觀前開存證信函之內容即明，上訴人辯稱被上訴
    人係選定懋邦公司出售ＡＤＳＬ之價金債權為特定債權轉讓
    等語，尚非可採。
  (三)本件讓與之債權須由被上訴人出具受讓管理同意書經懋邦公
    司同意後方讓與予被上訴人，為一附停止條件將來債權之讓
    與，揆諸首揭說明，應於停止條件成就，債權讓與發生效力
    時，將該條件已成就之債權讓與，另行通知債務人，始對之
    發生債權讓與之效力。從而，懋邦公司於91年9 月10日通知
    上訴人債權讓與，僅於91年8月16日至91年9月10日止已發生
    之債權範圍內，對上訴人發生債權讓與之效力。被上訴人主
    張91年9 月10日之後，懋邦公司於發票上加註「本發票之債
    權已轉讓與台新國際商業銀行」等語，惟查上訴人收受懋邦
    公司之發票收執聯上並無任何債權讓與通知之字句，經本院
    勘驗上訴人所提出之統一發票正本核實，並有影本附卷可稽
    （本院卷第77至88頁），不能認於91年9 月10日之後懋邦公
    司或被上訴人有向上訴人再為債權讓與之通知。
  (四)綜上，被上訴人已受讓懋邦公司對上訴人於91年8月16日至9
    1年9月10日間之貨款債權，該期間之債權金額為16,155,433
    元，為兩造不爭執之事實（本院卷第73頁），從而，上訴人
    於91年10月25日陸續給付貨款予懋邦公司，係在受債權讓與
    通知後向懋邦公司清償前開款項，對被上訴人不生效力。
四、綜上所述，被上訴人本於債權讓與及買賣之法律關係，請求
    上訴人給付16,155,433元，及自92年1 月19日起至清償日止
    按週年利率5%計算之利息，為有理由，應予准許。逾此所為
    請求，為無理由，應予駁回。原審就超過上開應准許部分，
    為上訴人敗訴之判決，並為假執行之宣告，自有未洽。上訴
    意旨就此部分指摘原判決不當，求予廢棄改判，為有理由。
    至於上開應准許部分，原審判命上訴人給付，並為假執行之
    宣告，核無違誤，上訴意旨，就此部分，仍執陳詞，指摘原
    判決不當，求予廢棄，為無理由，應駁回其上訴。
五、本件事證已臻明確，兩造其餘攻擊防禦方法及未經援用之舉
    證，經審酌核與本件判決結果不生影響，不再一一論述，附
    此敘明。
六、第三審發回更審之案件，下級審所應受其拘束者，以關於法
    律上之見解為限，最高法院20年上字第1407號著有判例。是
    本院自應受最高法院發回更審關於法律上見解之拘束，附此
    說明。
七、據上論結，本件上訴為一部有理由，一部無理由，依民事訴
    訟法第450條、第449條第1項、第79條，判決如主文。
中    華    民    國    95    年    9     月    20    日
                    民事第二庭
                        審判長法  官  吳謙仁
                              法  官  蘇瑞華
                              法  官  李瓊蔭
正本係照原本作成。
如不服本判決，應於收受送達後20日內向本院提出上訴書狀，其
未表明上訴理由者，應於提出上訴後20日內向本院補提理由書狀
（均須按他造當事人之人數附繕本）上訴時應提出委任律師或具
有律師資格之人之委任狀；委任有律師資格者，另應附具律師資
格證書及釋明委任人與受任人有民事訴訟法第466條之1第1項但
書或第2項（詳附註）所定關係之釋明文書影本。
中    華    民    國    95    年    9     月    21    日
                              書記官  王才生
附註：
民事訴訟法第466條之1（第1項、第2項）：
對於第二審判決上訴，上訴人應委任律師為訴訟代理人。但上訴
人或其他法定代理人具有律師資格者，不在此限。
上訴人之配偶、三親等內之血親、二親等內之姻親，或上訴人為
法人、中央或地方機關時，其所屬專任人員具有律師資格並經法
院認為適當者，亦得為第三審訴訟代理人。


司法院資訊處製作；財團法人民間司法改革基金會備份。
